【裁判字號】    90,判,554
【裁判日期】    900411
【裁判案由】    遺產稅
【裁判全文】
最  高  行  政  法  院  判  決                      九十年度判字第五五四號
    原      告  甲○○
    被      告  財政部臺灣省南區國稅局
    代  表  人  許虞哲
右當事人間因遺產稅事件，原告不服行政院中華民國八十八年十月六日台八十八訴字
第三六八五四號再訴願決定，提起行政訴訟。本院判決如左：
    主  文
原告之訴駁回。
訴訟費用由原告負擔。
    事  實
緣被繼承人林許秀絹於民國八十五年二月八日死亡，由原告向被告辦理遺產稅申報，
並主張遺產中坐落高雄縣鳳山市○○段一八○○及二○七一地號土地，繼續經營農業
生產，應扣除地價全數。被告初查，否准扣除，並核定遺產總額為新台幣（下同）一
一五、五七三、二四七元，淨額為一○二、八八○、七八三元，應納遺產稅三六、九
三三、三九一元。原告不服，申經復查結果，未獲變更，提起一再訴願，遞遭決定駁
回，遂提起行政訴訟。茲摘敘兩造訴辯意旨於次：
原告起訴意旨及補充理由略謂：一、依財政部八十三年十一月二十九日台財稅第00
0000000號及八十四年六月十九日台財稅第八四○三三○二九一號函釋意旨，
原符合免稅規定之農業用地，經都市計畫變更為市鎮特定區、住宅區或其他使用分區
，在細部計畫尚未完成前，如經主管機關認定，仍應依原來之土地使用分區別（或用
地別）管制而視為農業用地，其於移轉或繼承時，仍有土地稅法第三十九條之二第一
項及農業發展條例第三十一條規定之適用，免徵遺產稅。本案系爭高雄縣鳳山市○○
段一八○○及同地段二○七一地號二筆土地，原屬農業使用之耕作良田，雖於三十八
年依鳳山市都市計畫指定為赤山工業區，惟截至八十五年止，歷經四十七年期間，均
未再加以開發，亦未曾發布其細部計畫或完成任何公共設施。且本區域雖被編定為工
業區，卻多屬地目「田」等則「六」之水稻良田，依當時之情況顯示，政府仍就其管
制而視為「農業用地」。系爭區段土地雖於三十八年依都市計畫編定為工業區，但仍
適用耕地三七五減租條例及耕者有其田政策，而有徵收、放領之情事，且該系爭土地
於被繼承人原始取得至死亡日止均係課徵稅種第七、八類（田賦），是為農業用地之
證明。二、行政院於六十三年、六十四年核定解除編定之工業用地計十四處，系爭土
地所在之赤山工業用地亦在其列之內，行政院並指示由轄區縣市政府依都市計畫法有
關規定予以檢討辦理。系爭土地自三十八年劃編為工業區後，相關公共設施並未配合
規劃建設，如：水、電設備、道路溝渠開發均無配合工業區發展規劃使用，即時實施
建設。換言之，開發為工業區之工業用地，在編定時，並不可視為工業用地供給之一
部分，蓋因其細部規劃完成前，尚無法認定其規劃後之歸屬為工業用地或道路用地或
住宅區等。故劃分為工業區之土地，於土地所有權人無法依分區別使用前，如依原來
之農業用地使用，仍為法所容許，應屬農業用地之範疇無疑。三、依司法院釋字第四
○○號解釋，個人受社會責任及環境生態責任之限制，而就其財產之利用有所限制，
為公益而形成個人利益之特別牲時，應享有相當補償之權利。今政府為實行國家經
濟政策，依職權劃分土地使用分區，限制人民財產之使用，縱不能予其相當之補償，
亦不能以其不當之認定而否決其應有之權利，被告所為之處分，違反誠信原則。四、
再訴願決定機關僅依遺產及贈與稅法施行細則第十一條但書之規定，強調不包括於繼
承或贈與時已依法編定為非農業用者在內，認定系爭土地於三十八年編定為工業區後
已非農業用地，不能適用農地免稅規定，完全無視上開解釋函中強調應重視該區之細
部計畫是否已完成，是以其已之狹見作偏頗之認定。五、綜上所述，系爭土地於三十
八年編定為工業用地後，亦受「耕者有其田」及「耕地三七五減租條例」等政策之限
制管制，且土地稅賦核課田賦等，政府均視之為農業用地（耕地），而於本繼承事件
上，又將之視為非農業用地之雙重認定標準，違反憲法第七條保障人民在法律上之地
位實質平等之規定，請判決撤銷一再訴願決定及原處分等語。
被告答辯意旨略謂：一、本案系爭土地於三十八年間編定為工業用地，且經臺灣省高
雄縣政府建設局於八十六年十二月十二日八六建局都字第四三九七七號函復系爭土地
無限建情形，並非財政部八十三年十一月二十九日台財稅第八三○六二五六八二號函
、八十四年六月十九日台財稅第八四○三三○二九一號函及八十六年七月二十六日台
財稅第八六○四三九八四○號函所指「原符合免稅規定之農業用地」，自無免稅規定
之適用。被告於八十六年十一月七日以南區國稅稽字第八六○八七九六○號函報請財
政部賦稅署察核本案是否有免徵遺產稅之適用，財政部賦稅署於八十七年一月十五日
以台稅三發第八七一九二四九一○號函復，本案並無財政部八十三年十一月二十九日
台財稅第八三○六二五六八二號函免徵遺產稅之適用，是被告依法否准系爭二筆土地
自遺產總額中扣除，並無不合。二、按土地稅法施行細則第五十七條第一項第一款規
定：「本法第三十九條之二第一項所稱依法作農作使用時及繼續耕作之農業用地，指
左列土地：一、耕地：依區域計畫法編定之農牧用地，或依都市計畫法編定為農業區
、保護區之田、旱地目土地‧‧‧。」可知依法規定之農業用地並非泛指一般耕地，
亦非概指現況作農業使用之土地。本案系爭土地於三十八年依都市計畫法編定為工業
用地，即非屬依法編訂之農業用地，其編訂之用途既非供農業使用，且於編定為工業
用地期間亦無限建情形，依遺產及贈與稅法施行細則第十一條但書規定，則無遺產及
贈與稅法第十七條第一項第六款規定之適用，縱使系爭土地仍作農業使用，亦無損該
土地已依法編定為非農業用地之事實；又依平均地權條例第五十二條規定：「為促進
土地合理使用，並謀經濟均衡發展，主管機關應依國家經濟政策、地方需要情形、土
地所能提供使用之性質與區域計畫及都市計畫之規定，全面編定各種土地用途。」是
政府為國土做有效率之使用，遂依法編定土地用途，而政策之編定或修正變更，亦需
有法令明定方以作為行政依據，原告以系爭土地一直作農業使用而應為農業用地，漠
視依法編定為農業用地之觀念，資為偏頗。三、依台灣省高雄縣政府於八十六年三月
二十六日以八六府建都字第五○三七二號函，系爭土地自三十八年編定為工業區至八
十年變更為住宅區○○段期間，未有依法變更編定系爭土地用途之情形（即為工業用
地）。是被告認定系爭土地於變更為住宅區前係依法編定之工業用地而非依法編定之
農業用地，並非無據。三、耕地三七五減租條例第一條規定，有耕地租佃情形者即有
該條例之適用，惟不能如原告主張斷以認定適用耕地三七五減租條例之耕地即為依土
地稅法施行細則第五十七條第一項規定之「依法」作農業使用之農業用地（即依法編
定之農業用地）；本案系爭土地係依都市計畫法編定為工業區，在公共設施尚未完竣
前，仍作農業使用時，依土地稅法第二十二條第一項第二款規定，徵收田賦，惟不能
將課徵田賦之土地，認定為依法編定且限作農業使用之農業用地，二者於適用之範圍
及所含之意義並未相同。按遺產及贈與稅法施行細則第十一條但書所規定，本案系爭
土地於八十年變更為住宅區（細部部畫目前尚未完成）前，已為依法編定之工業用地
，而非為依法編定之農業用地，即無土地稅法第三十九條之二第一項規定於移轉時免
徵土地增值稅及農發展條例第三十一條規定於繼承或承受時免徵遺產稅或贈與稅之適
用。系爭土地既非「原符合免稅規定之農業用地」，自無財政部八十三年十一月二十
九日台財稅第八三○六二五六八二號函釋之適用，原告誤指系爭土地係屬三七五減租
之耕地及其課徵田賦，且現況仍作農業經營即為農業用地，應符合免徵遺產稅規定，
卻不究本案遺產稅相關法條及解釋函令規定之內容真意，所訴核不足採，請判決駁回
原告之訴等語。
    理  由
按「左列各款，應自遺產總額中扣除，免徵遺產稅：一．．．六遺產中之農業用地及
其地上農作物，由繼承人或受遺贈人，繼續經營農業生產者，扣除其土地及地上農作
物價值之全數。但該土地如繼續供農業使用不滿五年者，應追繳應納稅賦。」固為行
為時遺產及贈與稅法第十七條第一項第六款所明定。惟按「本法第十七條第一項第六
款及第二十條第五款所稱之農業用地，指供農作、森林、養殖、畜牧及與農業經營不
可分離之農舍．．．，但不包括於繼承或贈與時已依法編定為非農業使用者在內。」
復為同法施行細則第十一條所規定。本件被繼承人林許秀絹於八十五年二月八日死亡
，由原告向被告辦理遺產稅申報，並主張遺產中坐落高雄縣鳳山市○○段一八○○及
二○七一地號土地，繼續經營農業生產，應扣除地價全數。被告初查，否准扣除，並
核定遺產總額為一一五、五七三、二四七元，淨額為一○二、八八○、七八三元，應
納遺產稅三六、九三三、三九一元。原告不服，以遺產中座落高雄縣鳳山市○○段一
八○○及二○七一地號土地雖編為住宅區，惟截至被繼承人死亡日，都市計畫細部計
畫尚未完成，目前仍禁建紶繼續作農業使用，依財政部八十三年十一月二十九日台財
稅字第八三○六二五六八二號函釋，應免徵遺產稅云元，申經被告復查結果，以高雄
縣政府八十六年十二月十二日八六建局都字第四三九七七號函證明系爭座落高雄縣鳳
山市○○段一八○○及二○七一地號土地於三十八年鳳山都市計畫編定為工業區後至
八十年十月三日第一次通盤檢討變更為住宅區○○○段編定為工業區期間並無法令限
制不得作為工業區使用，是系爭土地早於三十八年編為工業區後已非農業用地，系爭
土地縱於八十年變更為住宅區，因細部計畫未完成而禁建中，惟原告於繼承開始時該
二筆土地已非農業用地，不論其是否仍繼續作農業使用，參照財政部賦稅署八十七年
一月十五日台稅三發字第八七一九二四九一○號函釋：「關於被繼承人林許秀絹遺有
原編定為工業區土地，經都市計畫變更為住宅區，惟現仍作農業使用之土地，既經主
管機關高雄縣政府建設局查復，系爭土地編定為工業區期間並無不得作為工業區使用
之限制，應無財政部八十三年十一月二十九日台財稅字第八三○六二五六八二號函釋
之適用。」自不得免徵遺產稅，乃未准變更。揆諸首揭規定，核無違誤，一再訴願決
定，遞予維持，亦無不合。至原告起訴主張各節，行為時遺產及贈與稅法第十七條第
一項第五款有關農業用地免遺產稅之規定，無論係減半課稅或全數免稅，因適用之首
要條件均為遺產中之農業用地，故該農業用地亦應符合農業發展條例施行細則第二十
一條規定，且稅法之所以規定遺產中之農業用地由繼承人繼續經營農業生產者，扣除
土地價值之半數，用意乃在鼓勵繼承人就繼承之農業用地繼續經營農業生產，故所繼
承之土地自以編定為農業使用為限，方符減免之意旨。本件土地既經編定為工業用地
，且無不得作為工業使用之任何限制自無首揭免徵遺產規定之適用。又本件土地雖經
改編定為都市計畫住宅用地，尚未完成細部計畫，惟在未完成住宅區用地前，仍不失
為不受工業使用限制之工業用地，自無財政部八十三年十一月二十九日台財稅字第八
三○六二五六八二號函免徵遺產之適用，亦不因前此均課徵田賦而有何影響。原告以
系爭土地前此均係課徵田賦，足證是為農業用地云云，核不足取。其起訴意旨難謂有
理，應予駁回。
據上論結，本件原告之訴為有理由，爰依行政訴訟法施行法第二條、行政訴訟法第九
十八條第三項前段，判決如主文。
中    華    民    國     九十        年      四      月      十一       日
                    最 高 行 政 法 院  第 五 庭
                                審 判 長 法  官      廖  政  雄
                                         法  官      廖  宏  明
                                         法  官      趙  永  康
                                         法  官      林  清  祥
                                         法  官      姜  仁  脩
右  正  本  證  明  與  原  本  無  異
                                         法院書記官  彭  秀  玲
中    華    民    國     九十        年      四      月      十一       日


司法院資訊處製作；財團法人民間司法改革基金會備份。
